【裁判字號】    99,上易,495
【裁判日期】    990928
【裁判案由】    返還款項
【裁判全文】
臺灣高等法院民事判決                 99年度上易字第495號
上  訴  人  台立製鋼機械股份有限公司
法定代理人  甲○○
訴訟代理人  賴中強律師
            楊大德律師
被  上訴人  乙○○原名簡惠美.
訴訟代理人  潘維成律師
上列當事人間請求返還款項事件，上訴人對於中華民國99年3月
15日臺灣板橋地方法院98年度訴字第2568號第一審判決提起上訴
，本院於99年9月14日言詞辯論終結，判決如下：
    主      文
上訴駁回。
第二審訴訟費用由上訴人負擔。
    事實及理由
一、被上訴人主張：伊為上訴人公司前董事長李石順之兒媳，上
    訴人公司因積欠門牌號碼為桃園縣中壢市內定里下內壢8之2
    號建物及所坐落土地（下稱系爭房地）之房屋稅及地價稅，
    經伊配偶即訴外人李兆晉（原名李臣輝）央伊簽發支票代為
    繳納各該欠稅新臺幣（下同）142萬3,604元（證一編號第2-
    7頁A部分之繳款書總額為25萬元、編號第7頁B部分之繳款書
    金額為25萬元、編號第8-9頁之繳款書總額為25萬元、編號
    第10頁A部分及第10頁B部分之繳款書金額各為25萬元、編號
    第11頁之繳款書金額為17萬3,604元，係依序以第13頁票號
    ：AY0000000、AY0000000、AY0000000，票面金額均為25萬
    元之支票；編號第15頁票號：AY0000000、AY0000000，票面
    金額均為25萬元之支票；編號第15頁票號：AY0000000，票
    面金額為17萬3,604元之支票繳納），並以現金支付法務部
    行政執行署桃園行政執行處執行費340元（證一編號第11頁
    下半部執行費用收據340元）及鑑價費6,000元（證一編號第
    12頁之執行費用收據6,000元），共計142萬9,944元。伊代
    繳上開款項，並非履行道德上之義務，且使上訴人公司應繳
    納該稅款及費用之義務消滅而得利，上訴人公司應返還伊該
    不當得利。爰依民法第176條及第179條規定，求為判命上訴
    人給付142萬9,944元本息（原審判決上訴人應給付被上訴人
    142萬9,944元，及自98年12月3日起至清償日止，按週年利
    率5%計算之利息，駁回上訴人其餘利息之請求。上訴人就其
    敗訴部分未據聲明不服，已告確定）。並答辯聲明：上訴駁
    回。
二、上訴人則以：
  (一)訴外人李侑輯另主張代伊公司繳納房屋稅及地價稅，並聲請
    假扣押，且桃園縣稅捐稽徵處之收據記載納稅義務人及函覆
    對象均為伊公司，另被上訴人提出之6紙支票影本甚為模糊
    ，無法辨識發票人為何人，伊公司否認被上訴人有代為繳納
    房屋稅及地價稅。
  (二)權利人依民法第176條之規定主張無因管理，當以其管理行
    為不違背本人之意思為前提。系爭房地由被上訴人長年無權
    占有使用，經伊多次要求返還，被上訴人均置之不理，伊公
    司擬出售系爭房地時，被上訴人一再阻撓交易。縱被上訴人
    已代繳稅捐，乃本於維護其繼續無權占有系爭房地之利益所
    為，違背伊公司明示或可得推知之意思，並致伊公司無從使
    用收益系爭房地之狀態持續存在。
  (三)權利人依民法第179條規定請求給付，當以相對人確獲有利
    益，且權利人亦因此受有損害，始足當之。依被上訴人所主
    張之事實，給付關係非直接存在於兩造之間，伊公司並未自
    被上訴人處受領給付而直接受有利益，不生給付有無法律上
    原因之問題。被上訴人係基於李兆晉之指示而繳納稅款，伊
    公司並未因該指示給付關係而構成不當得利。
  (四)縱被上訴人請求權存在，伊公司依民法第334條第1項前段規
    定，以下列侵權行為之損害賠償及不當得利之債權主張抵銷
    ，其順序為：(1)因動產買賣契約所受損失之侵權行為損害賠
    償債權：伊公司原與訴外人立暉興業有限公司（下稱立暉公
    司）就系爭廠房內之機械設備及鋼架簽訂買賣契約（下稱系
    爭動產買賣契約），買賣價金為3,900萬元，因被上訴人於9
    6年6月26日蓄意阻撓點交作業之侵權行為，致立暉公司誤信
    被上訴人為有權占有，於96年6月28日以龜山迴龍郵局00000
    0-0號存證信函，與伊公司解除系爭動產買賣契約，嗣伊公
    司以3,500萬元將上開機械設備及鋼架出賣與葉鑫文，受有4
    00萬元之損失，應由被上訴人賠償。(2)因不動產買賣契約所
    受利息損失之侵權行為損害賠償債權：伊公司與葉鑫文於96
    年6月7日締結系爭房地買賣契約（下稱系爭不動產買賣契約
    ），約定於簽約日後5個月內驅離非法占用人，否則將加計
    賠償金，因被上訴人持續無權占有系爭房地，於主觀上顯屬
    故意，且所採取之手段悖於善良風俗，致伊公司受有鉅額價
    金之利息損失1,343萬3,119元（自訂約後5個月之96 年11月
    7日起，迄伊公司於98年2月16日取得全部價金，以交易價額
    4億1,800萬元按法定週年利率5%計算），應由被上訴人賠償
    。(3)因被上訴人無權占有系爭房地，受有相當於租金利益之
    不當得利債權：被上訴人自84年2月起迄98年1月間共14年，
    無權占有伊公司所有坐落桃園縣中壢市○○段1659-1地號、
    1660地號、1661地號、1662地號、1663地號、1664地號、16
    65地號、1666地號、1667地號、1668地號、1669地號、1670
    -1地號、1735-1地號、1736地號、1737地號、1738地號、17
    39地號、1740地號、1741地號、1742地號、1743地號、1744
    地號、1745地號、1746地號、1747地號、1748地號、1749地
    號及1750地號土地，合計面積4 萬3,990 平方公尺，依申報
    地價每平方公尺1,680 元計算，申報總價為7,390 萬3,200
    元，依土地法第79條規定按年息10% 計算，被上訴人每年應
    給付伊公司相當於租金之不當得利739 萬320 元，14年合計
    1 億346 萬4,480 元。
  (五)上訴聲明：(1)原判決不利於上訴人部分廢棄。(2)上開廢棄部
    分，被上訴人在第一審之訴及假執行之聲請均駁回。
三、兩造不爭執之事實：
  (一)上訴人並未繳納其所有系爭房地90年度之房屋稅及地價稅，
    經法務部行政執行署桃園行政執行處強制執行，於92年間經
    他人代為繳納。
  (二)系爭房地由訴外人李兆晉占用。
  (三)上訴人曾簽署使用同意書交付李兆晉，同意李兆晉及其家屬
    住居使用系爭房地，嗣上訴人以存證信函通知李兆晉撤銷該
    使用同意書之意思表示。
  (四)被上訴人更名前之姓名為簡惠美。
四、被上訴人主張其代上訴人繳納系爭房地之房屋稅及地價稅合
    計142萬3,604元，另代上訴人支付執行費用340元及鑑價費6
    ,000元，共計142萬9,944元，上訴人應返還不當得利等語，
    則為上訴人所否認，並以上開情詞置辯。經查：
  (一)被上訴人已代上訴人繳納系爭房地之房屋稅及地價稅、執行
    費用及鑑價費，共計142萬9,944元：
  (1)被上訴人主張代上訴人繳納系爭房地之房屋稅及地價稅，並
    支付執行費用及鑑價費，共計142萬9,944元之事實，業據提
    出支票6紙及稅額繳款書19紙、財務案件執行費用收據2紙及
    桃園縣政府稅捐稽徵處中壢分處函為證（原審卷第7-22頁）
    。依上開支票記載（經提示兌現，其上均有銀行鍵入之發票
    人「簡惠美」、票號、金額等資料），足認發票人係被上訴
    人（被上訴人更名前名為簡惠美），堪認被上訴人之主張為
    真實。
  (2)上訴人雖抗辯另有李侑輯主張已代為繳納上開房屋稅及地價
    稅云云，然上訴人提出之臺灣桃園地方法院96年度裁全字第
    6620號裁定（原審卷第48頁），並未明載李侑輯係代繳何年
    度之房屋稅及地價稅，且依被上訴人提出之李侑輯交通銀行
    存摺及桃園行政執行處案件繳款金額查詢表之記載（原審卷
    笫53-55、57-61頁），李侑輯應係繳納系爭房地94年度之房
    屋稅及地價稅。上訴人上開所辯，要無可取。
  (二)被上訴人代上訴人繳納上開稅費，上訴人受有不當得利：
  (1)按無法律上之原因而受利益，致他人受損害者，應返還其利
    益，民法第179條定有明文；又「被上訴人為上訴人清償債
    務，縱非基於上訴人之委任，上訴人既因被上訴人之為清償
    ，受有債務消滅之利益，上訴人又非有受此利益之法律上原
    因，自不得謂被上訴人無不當得利之返還請求權。」（最高
    法院28年上字第1872號判例意旨參照）。
  (2)查被上訴人並無義務，而為上訴人代為繳納上開稅費，已如
    上述，則上訴人原應繳納稅款及支付執行費用之義務消滅，
    自受有債務消滅之利益，且被上訴人受有損害，此雖非基於
    直接給付關係，亦構成不當得利。又被上訴人係自然人，而
    上訴人則為法人，被上訴人代上訴人繳納稅款及支付執行費
    用，亦非履行道德上之義務。至所謂指示給付關係，乃被指
    示人為履行其與指示人間之約定，而向第三人為給付，本件
    被上訴人代上訴人繳納稅費，非指示給付關係。被上訴人依
    民法第179條規定，請求上訴人返還所受之利益142萬9,944
    元，應屬有據。上訴人抗辯縱被上訴人有為上開支出，其未
    因該指示給付關係而構成不當得利云云，核無足取。
  (三)按給付無確定期限者，債務人於債權人得請求給付時，經其
    催告而未為給付，自受催告時起，負遲延責任。其經債權人
    起訴而送達訴狀者，與催告有同一之效力；遲延之債務，以
    支付金錢為標的者，債權人得請求依法定利率計算之遲延利
    息，民法第229條第2項、第233條第1項前段分別定有明文。
    被上訴人請求上訴人返還不當得利142萬9,944元，並無確定
    期限，則被上訴人請求上訴人給付利息，既未證明於起訴狀
    繕本送達上訴人前，已催告上訴人給付，其法定遲延利息應
    自起訴狀繕本送達上訴人之翌日起算。本件起訴狀繕本送達
    之日為98年12月2日（原審卷第39頁），則被上訴人請求上
    訴人給付自98年12月3日起至清償日止，按週年利率5%計算
    之法定遲延利息部分，即屬有據，應予准許；被上訴人逾此
    部分利息之請求，不應准許。
  (四)上訴人以下開各情主張抵銷，均不可取：
  (1)依系爭動產買賣契約第4條產權移交約定：「乙方（即上訴
    人）確認買賣標的物存放現場係遭非法占用，本交易乙方僅
    移轉財產所有權，對此甲方（即立暉公司）充分知悉與明瞭
    ，此非法占用狀態由甲方承受，且自乙方取得甲方給付之全
    部價款後，視為移交產權。」，及第3條價款給付約定：「
    簽約同時以現金票一次給付全部價款參仟玖佰萬元正。」（
    原審卷第133 頁），買賣雙方既確認買賣標的物遭非法占用
    ，且上訴人僅移轉財產所有權，則立暉公司對此狀態應知悉
    、明瞭，殊不得以該買賣標的物遭第三人占用且阻撓點交，
    作為解除系爭動產買賣契約之理由。縱嗣上訴人與立暉公司
    解除系爭動產買賣契約，上訴人另再與葉鑫文訂立買賣契約
    ，並以低於原價金400 萬元成交，上訴人究不得請求被上訴
    人賠償該400 萬元，而無債權可供抵銷被上訴人請求之金錢
    債權額。此部分上訴人主張抵銷，要非可取。
  (2)依系爭不動產買賣契約第2條買賣總價款約定：「肆億壹仟
    捌佰萬元正。」、第3條價款給付約定：「甲方（即葉鑫文
    ）應依下列約定給付價款予乙方（即上訴人）…。註本契約
    之買賣價金，雙方同意其中參億玖仟萬元正委託聯邦銀行進
    行『安全信託』。…簽約同時給付壹億貳仟捌佰萬元正，…
    甲方應開立臺灣銀行本行支票貳份，一份面額為壹仟捌佰萬
    元正，…交予乙方。另一份面額為壹億元正，…存入聯邦銀
    行受託信託財產專戶。…若買方（即葉鑫文）未能於簽約日
    起五個月內驅離非法占用人，則應加計遲延賠償金。尾款貳
    億玖仟萬元正，由甲方申辦銀行貸款給付。…乙方得提示本
    買賣標的之所有權已移轉登記予甲方，且原有抵押權業已塗
    銷之土地登記謄本，向聯邦銀行單方提領信託專戶內款項，
    甲方不得異議。」、第6條不動產移交約定：「乙方確認現
    場係遭非法占用，本交易乙方僅移轉現狀及土地產權，對此
    甲方充分知悉與明瞭，此非法占用狀態由甲方承受。…自乙
    方提領信託專戶之信託價金當日，視同移交土地。」（原審
    卷第127-129頁），葉鑫文對此不動產之占用狀態應充分知
    悉、明瞭，並由其承受。又於上訴人將系爭房地所有權移轉
    登記予葉鑫文，及塗銷原登記之抵押權，葉鑫文即得單方向
    聯邦銀行提領信託專戶內款項，且於提領後視同移交土地，
    自不因遭第三人阻撓點交而影響葉鑫文買賣價金給付之時程
    。葉鑫文殊不得以系爭房地遭第三人占用且阻撓點交，作為
    遲延給付買賣價金之理由。縱葉鑫文遲延給付買賣價金，上
    究不得請求被上訴人賠償葉鑫文遲延給付價金而生利息之損
    害1,343萬3,119元，而無債權可供抵銷被上訴人請求之金錢
    債權額。此部分上訴人主張抵銷，並未足採。
  (3)兩造並不爭執李兆晉與被上訴人係夫妻關係，且上訴人公司
    法定代理人甲○○為李兆晉之母。查上訴人於86年6月22日
    出具使用同意書予李兆晉，同意李兆晉及家屬等人定居使用
    系爭房地及申請自來水使用，此有使用同意書可稽（原審卷
    第62頁）。則被上訴人占用系爭房地係基於夫妻關係之家屬
    地位而為輔助李兆晉之占有人。雖上訴人嗣於86年6月27日
    寄發存證信函予李兆晉撤銷該同意使用之意思表示（原審卷
    第156-159頁），然僅生李兆晉與上訴人間是否有權占有使
    用系爭房地之疑義，縱李兆晉無權占有使用系爭房地，亦屬
    上訴人得否請求李兆晉返還不當得利或賠償之範疇，究與被
    上訴人無涉。上訴人主張被上訴人應負相當於租金之不當得
    利債務1億346萬4,480元，自不可取。上訴人無該債權可供
    抵銷被上訴人請求之金錢債權額，其此部分之抵銷抗辯，亦
    未可取。
五、綜上所述，被上訴人本於不當得利之法律關係，請求上訴人
    給付142萬9,944元，及自98年12月3日起至清償日止，按週
    年利率5%計算之法定遲延利息，洵屬有據，應予准許。上訴
    人主張抵銷，均不應准許。原審就此部分，為上訴人敗訴之
    判決，並依兩造之聲請，分別酌定相當擔保金額，為假執行
    及免為假執行之宣告，核無違誤。上訴人上訴意旨指摘原判
    決此部分不當，求予廢棄改判，為無理由，應予駁回。
六、上訴人公司抗辯其於86年6月22日出具之使用同意書係其法
    定代理人甲○○遭李兆晉欺罔而簽署，並聲請訊問證人甲○
    ○，然查，上訴人公司自86年6月22日出具上開使用同意書
    後，雖於86年6月27日寄發存證信函予李兆晉撤銷該同意使
    用之意思表示，惟從未對李兆晉提起無權占有之民事訴訟，
    迄被上訴人訴請上訴人返還不當得利，始為上開主張，本院
    認無訊問甲○○之必要。本件事證已臻明確，兩造其餘主張
    、陳述及所提之證據或聲請調查證據暨攻擊防禦方法，經本
    院斟酌後，均與本案判斷結果無影響，毋庸逐一論述，附此
    敘明。
七、據上論結，本件上訴為無理由，依民事訴訟法第449條第1項
    、第78條，判決如主文。
中    華    民    國    99    年    9     月    28    日
                    民事第十三庭
                        審判長法  官   林金村
                              法  官   周祖民
                              法  官   王麗莉
正本係照原本作成。
不得上訴。
中    華    民    國    99    年    9     月    28    日
                              書記官   余姿慧

司法院資訊處製作；財團法人民間司法改革基金會備份。
